最高法院民事判決　　　　　　　　　　110年度台上字第322號
上　 訴　 人　峨美山莊股份有限公司
 
兼法定代理人　陳俊英
上　 訴　 人　陳建綸
　　　　　　　鄭素娟
共　　　　同
訴 訟代理 人　蔡孟容律師
兼　 共　 同
訴 訟代理 人　鄧為元律師
被　上訴　人　陳芳仁
　　　　　　　陳芳蓉
　　　　　　　陳俊彥
　　　　　　　陳映汝
　　　　　　　陳映余
　　　　　　　陳志豪
兼　 共　 同
訴 訟代理 人　陳俊傑律師
上列當事人間請求確認股東臨時會決議不成立等事件，上訴人對
於中華民國109年3月18日臺灣高等法院臺中分院第二審判決（10
8 年度重上字第93號），提起上訴，本院判決如下：
    主  文
原判決廢棄，發回臺灣高等法院臺中分院。
    理  由
本件被上訴人主張：上訴人峨美山莊股份有限公司（下稱峨美山
莊公司）為家族性公司，於民國96年 1月30日由有限公司改組為
股份有限公司型態，股份總數100萬股，分別為被上訴人陳芳仁7
萬5000股、被上訴人陳芳蓉15萬股、被上訴人陳俊傑 2萬股、上
訴人陳俊英22萬股、訴外人即被上訴人及陳俊英之被繼承人陳福
興31萬股、陳芳仁之配偶蔡崇哲22萬5000股。董事長為蔡崇哲，
董事為陳俊英及陳福興，監察人為陳芳仁。詎陳俊英明知其非峨
美山莊公司董事長，無召集權而召集99年10月15日股東臨時會，
所為改選陳俊英、陳福興、陳芳蓉為董事及陳芳仁為監察人之決
議（下稱甲決議），當然無效。同日改選陳俊英為董事長之決議
亦失所附麗。嗣峨美山莊公司於 102年12月30日召開之股東臨時
會，亦由無召集權之陳俊英召集，所為改選陳俊英、陳福興、陳
芳蓉為董事及陳芳仁為監察人之決議（下稱乙決議），當然無效
，同日改選陳俊英為董事長之決議亦失所附麗。陳福興於104年1
月 7日死亡後，所遺31萬股由被上訴人與陳俊英共同繼承，陳俊
英復無召集權而召集峨美山莊公司 105年4月1日股東臨時會，所
為章程修正之決議（下稱丙決議），當然無效。又陳俊英明知蔡
崇哲仍為峨美山莊公司董事長，未向其請求召開股東會，竟依公
司法第 173條第2項規定，報請主管機關經濟部許可後，召集107
年3 月10日股東臨時會，屬無召集權人所召集，所為改選陳俊英
、上訴人鄧為元、陳建綸為董事及上訴人鄭素娟為監察人之決議
（下稱丁決議），當然無效，渠等 4人與峨美山莊公司間之委任
關係，即不存在。倘認107年3月10日股東臨時會係合法召集，陳
俊英未於召集前10日通知股東蔡崇哲及共同繼承陳福興股份之被
上訴人陳俊彥、陳志豪、陳映汝、陳映余，召集程序違反法令，
伊得依公司法第 189條規定訴請撤銷等情。爰求為㈠確認甲、乙
、丙決議不成立。㈡先位聲明：確認丁決議不成立；備位聲明：
丁決議應予撤銷。㈢確認峨美山莊公司與鄧為元、陳建綸間自10
7年3月10日起董事委任關係，及與鄭素娟自107年3月10日起監察
人委任關係，均不存在之判決（未繫屬本院部分，不予贅述）。
上訴人則以：峨美山莊公司99年10月15日、102年12月30日、105
年4月1日股東臨時會係由董事會合法召集，107年3月10日股東臨
時會係陳俊英經經濟部許可召集，均有實際開會，改選董事、監
察人等決議，且經經濟部核准變更登記，無決議不成立情事。峨
美山莊公司於96年間未實際召開股東會，蔡崇哲未合法當選為董
事，縱為董事，亦於99年8、9月間辭職。另陳俊彥、陳志豪、陳
映汝及陳映余均非峨美山莊公司股東名簿所載之股東，乃未寄送
107年3月10日股東臨時會開會通知。再者，陳俊彥、陳映汝、陳
映余未得全體公同共有人同意，於 107年4月9日提起本件撤銷股
東會決議之訴，並不合法，陳芳仁、陳芳蓉、陳俊傑、陳志豪於
同年 6月追加為原告，已逾除斥期間等語，資為抗辯。
原審維持第一審上訴人敗訴之判決，駁回其上訴，係以：峨美山
莊公司於96年 1月30日由有限公司改組為股份有限公司型態，股
份總數 100萬股，登記之董事長蔡崇哲為22萬5000股，董事陳福
興、陳俊英分別為31萬股、22萬股，監察人陳芳仁為 7萬5000股
，另有股東陳芳蓉、陳俊傑分別為15萬股、2 萬股。峨美山莊公
司96年 1月30日股東臨時會、董事會決議選任之董事、董事長，
既已登記，不論峨美山莊公司有無實際召開股東會，蔡崇哲是否
合法當選為董事，依公司法第 190條規定，主管機關須於法院為
撤銷決議之判決確定後，並經法院通知或利害關係人之申請時，
始得撤銷登記，上訴人未舉證證明峨美山莊公司96年 1月30日股
東臨時會決議業經撤銷，則蔡崇哲當選董事並任董事長，自屬有
效，況上訴人於第一審亦自認蔡崇哲為峨美山莊公司96年 1月30
日合法選出之董事長。次查證人蔡崇哲證述未辭任峨美山莊公司
董事長及董事等語，上訴人復未提出蔡崇哲請辭董事長之具體證
據，難認其抗辯蔡崇哲於99年8、9月間向陳俊英及陳福興表達不
願再擔任董事長云云屬實。蔡崇哲縱辭任董事長，仍具董事身分
，99年10月15日之股東臨時會係由陳福興及陳俊英自行決定召開
，非由蔡崇哲、陳福興及陳俊英互推陳俊英暫時執行董事長職務
，由其依公司法第204 條規定召集董事會，再由董事會決議召集
股東會。峨美山莊公司99年10月15日之股東臨時會係由無召集權
人所召集，所為甲決議自不成立。峨美山莊公司 102年12月30日
股東臨時會召開前，未先經合法董事會作成召集股東會之決議，
係由陳俊英逕以董事身分召集，屬無召集權人所召集，所為乙決
議自不成立。陳俊英當日下午以得票數最多之新任董事身分召集
之董事會，屬無召集權人所召集，召集程序不合法，選任陳俊英
為董事長之決議當屬無效。陳福興於104年 1月7日死亡，峨美山
莊公司董事僅餘蔡崇哲及陳俊英，陳俊英並非合法董事長，其逕
以董事身分召集105年 4月1日股東臨時會，屬無召集權人所召集
，所為丙決議不成立。再者，公司法第 173條規定少數股東權自
行召集股東臨時會，須先以書面記明提議事項及理由請求合法產
生之董事會召集，經董事會於提出後15日內不為召集之通知時，
始得報請主管機關許可後自行召集。陳俊英於 106年11月13日以
存證信函向自己及陳芳蓉請求召集股東臨時會，然其 2人均非合
法董事，且未同時向合法董事會成員蔡崇哲提出請求，不符公司
法第173條第1項之規定。陳俊英依公司法第173條第2項規定以少
數股東身分召集107年3月10日股東臨時會，仍屬無召集權人之召
集，所為丁決議不成立，峨美山莊公司與鄧為元、陳建綸、鄭素
娟間董事或監察人之委任關係不存在。綜上，被上訴人請求確認
甲、乙、丙決議不成立，先位聲明確認丁決議不成立，及確認峨
美山莊公司與鄧為元、陳建綸間自107年3月10日起之董事委任關
係不存在，與鄭素娟間自107年3月10日起之監察人委任關係不存
在，洵為正當，應予准許等詞，為其判斷之基礎。
惟按公司登記，除設立登記為公司之成立要件外，其他登記，皆
屬對抗要件，變更董事、監察人，固屬應登記之事項，但此事項
之有效存在，並不以登記為其要件。公司之董事及監察人如未經
決議選任，縱經主管機關准許登記於登記簿上，仍難謂該董事及
監察人業經合法選任，此觀公司法第12條規定自明。上訴人抗辯
96年議事錄雖載明蔡崇哲當選峨美山莊公司董事，但實際未召開
該次股東會，蔡崇哲未經合法選任為董事云云（見原審卷㈠第70
頁背面、卷㈡第 4頁背面）。證人蔡崇哲亦證稱「峨美山莊公司
的董事會及股東會我都沒參加過」（見一審卷㈠第 497頁）；「
之前未見過峨美山莊96年 1月30日股東會議事錄」云云（見原審
卷㈠第211頁背面）。倘峨美山莊公司於96年1月30日確未實際召
開股東臨時會，未成立選任董事、監察人之決議，不因公司變更
登記已為記載，即認已合法選任。則峨美山莊有無召開96年 1月
30日股東臨時會會議？如何選任蔡崇哲、陳俊英、陳福興為董事
，陳芳仁為監察人？攸關後續股東會是否由合法召集權人所召集
。乃原審就此未詳加調查審究，徒以該次股東臨時會決議未經確
定判決撤銷及據以為撤銷登記，進而認99年10月15日之股東臨時
會均由無召集權人所召集，而為不利上訴人之認定，已有可議。
次按自認係就他造所主張不利於己之事實，在訴訟上承認其為真
實之行為。查上訴人於一審提出峨美山莊公司與張淵魁之和解書
，及委任陳俊英之委任書，係為說明陳俊傑負債累累，多次由陳
俊英及陳福興為其收拾善後云云（見一審卷㈡第13、14、97、99
頁），似無自認蔡崇哲為峨美山莊公司96年 1月30日合法選任之
董事長。原審未推闡明晰，遽認上訴人已為自認，亦嫌疏略。上
訴論旨，指摘原判決違背法令，求予廢棄，非無理由。
據上論結，本件上訴為有理由。依民事訴訟法第477條第1項、第
478條第2項，判決如主文。
中    華    民    國   110    年    9     月    30    日
                      最高法院民事第七庭
                          審判長法官  林  恩  山  
                                法官  周  舒  雁  
                                法官  黃  麟  倫  
                                法官  吳  美  蒼  
                                法官  吳  青  蓉  
本件正本證明與原本無異
                                      書  記  官  
中    華    民    國   110    年    10    月    7     日